【裁判字號】    99,易,891
【裁判日期】    991208
【裁判案由】    詐欺
【裁判全文】
臺灣臺北地方法院刑事判決               99年度易字第891號
公  訴  人  臺灣臺北地方法院檢察署檢察官
被      告  鄭慶育
選任辯護人  陳丁章律師（法律扶助律師）
上列被告因詐欺案件，經檢察官聲請以簡易判決處刑（臺灣臺北
地方法院檢察署98年度偵字第26598 號）及移送併案審理（臺灣
高雄地方法院檢察署99年度偵字第9954號），本院認不宜以簡易
判決處刑，改依通常程序審理，判決如下：
    主  文
鄭慶育幫助意圖為自己不法之所有，以詐術使人將本人之物交付
，處有期徒刑肆月，如易科罰金，以新台幣壹仟元折算壹日。
    犯 罪 事 實
一、鄭慶育可預見一般人刻意使用他人之金融機構帳戶，其目的
    應在於取得贓款及掩飾犯行，以逃避警方查緝，故將金融機
    構帳戶提供予他人使用，即有供作詐欺取財犯罪之可能，竟
    仍基於縱有人持其所有之金融機構帳戶作為詐欺取財之犯罪
    工具，亦不違背其本意之幫助詐欺取財不確定故意，於民國
    98年9月8日15時許，在高雄市○○○路火車站對面之麥當勞
    速食店，將其所有之中國信託商業銀行前鎮分行帳戶（帳號
    ：000000000000，下稱中國信託帳戶）存摺、提款卡交付予
    姓名年籍不詳之成年人，並以電話告知提款密碼。嗣該成年
    人所屬詐欺集團成員即基於意圖為自己不法所有之犯意，而
    為下列行為：(一)於98年9 月10日19時許撥打賴維翎之手機，
    佯稱賴維翎於網路購物時，誤設定為每月自其帳戶內自動扣
    款，可選擇接受每月等額訂單或取消此訂單，嗣並佯稱為國
    泰世華銀行人員，以電話與賴維翎聯繫，致賴維翎陷於錯誤
    ，依其指示於98年9 月11日0時50分許，在台北市○○○路○
    段之統一超商內，以現金存款之方式，分4 次、每次新台幣
    （下同）3 萬元，將合計12萬元之款項存入鄭慶育之中國信
    託帳戶，旋遭提領殆盡。(二)於98年9月9日20時許，撥打電話
    予張沛瑀（移送併辦意旨書誤載為張沛涵），佯稱係張沛瑀
    先前於網路購物時之賣家，因張沛瑀當時簽收時將付款方式
    誤簽為分期付款，需加以更正，嗣並佯稱為郵政總局之客服
    人員，要求張沛瑀依其指示持郵局提款卡操作，致張沛瑀陷
    於錯誤，於98年9月10日19時許，至嘉義市○區○○路2段之
    統一超商內，分2 次以現金存款方式將36,000元存入鄭慶育
    之中國信託帳戶，旋遭提領一空。嗣經賴維翎、張沛瑀發覺
    受騙而分別報警，始循線查悉上情。
二、案經臺北市政府警察局中正第二分局報請臺灣臺北地方法院
    檢察署檢察官偵查後聲請以簡易判決處刑，暨臺灣高雄地方
    法院檢察署檢察官移送本院併案審理。本院認本件不宜逕以
    簡易判決處刑，改依通常程序審理。
    理  由
一、按被告以外之人於審判外之陳述，雖不符刑事訴訟法第159
    條之1 至第159 條之4 之規定，而經當事人於審判程序同意
    作為證據，法院審酌該言詞陳述或書面陳述作成時之情況，
    認為適當者，亦得為證據。當事人、代理人或辯護人於法院
    調查證據時，知有第159 條第1 項不得為證據之情形，而未
    於言詞辯論終結前聲明異議者，視為有前項之同意，刑事訴
    訟法第159條之5定有明文。本件被告及辯護人於言詞辯論終
    結前，對於後述被害人賴維翎、張沛瑀於警詢中所為陳述等
    供述證據，均未就證據能力聲明異議，復經本院於審理時逐
    一提示予被告、辯護人及公訴人等表示意見，本院審酌該等
    供述證據之取得過程並無瑕疵，與本案待證事實間復具有相
    當之關聯性，以之為本案證據並無不當，自得採為認定犯罪
    事實之基礎。
二、訊據被告固坦承曾申辦上開中國信託帳戶，惟矢口否認有何
    幫助詐欺取財犯行，辯稱：伊係於98年9月8日看報紙廣告後
    ，欲辦理貸款，而撥打電話與自稱「林先生」之人聯繫，並
    於當日下午2、3點左右，在高雄市○○○路火車站對面之麥
    當勞，將中國信託帳戶之存摺、金融卡交付予年約30餘歲、
    年籍不詳之業務員，再以電話告知「林先生」中國信託提款
    卡之密碼云云（見本院卷(一)第30至31頁、本院卷(二)第26頁背
    面至第28頁）。辯護人亦為被告辯稱：被告之社會經歷及社
    會地位較屬中下階層，係誤信辦理貸款之事，並未預見或認
    知上開中國信託帳戶可能被詐騙集團使用作為人頭帳戶云云
    。惟查：
(一)上開中國信託帳戶係被告於96年12月間申設，詐欺集團成員
    於98年9月9日至同年月10日間，先後致電被害人賴維翎、張
    沛瑀，均佯稱渠等在網路購物時設定有誤，需操作提款機取
    消或更正，致賴維翎、張沛瑀陷於錯誤，而分別將上開款項
    存入被告之中國信託帳戶，旋遭提領殆盡等情，業據被害人
    賴維翎（見98年度偵字第26598號卷第7至10頁）、張沛瑀（
    見警卷第6至8頁）指述纂詳，並有賴維翎之中國信託銀行自
    動櫃員機交易明細影本3紙（見98年度偵字第26598號卷第68
    頁）、張沛瑀之郵局帳號00000000000000號帳戶交易明細表
    （見警卷第12頁），以及被告之中國信託帳戶開戶資料表、
    印鑑卡、歷史交易查詢報表（見98年度偵字第26598 號卷第
    28至33頁），暨中國信託商業銀行股份有限公司98年10月9
    日中信銀字第09822271212042號函附帳戶歷史交易查詢（見
    本院卷(一)第42至43頁）等在卷可佐，足認詐欺集團成員確有
    使用被告之中國信託帳戶收取詐欺款項之事實。
(二)按刑法上之故意，可分為直接故意與不確定故意（間接故意
    ），所謂不確定故意，係指行為人對於構成犯罪之事實，預
    見其發生而其發生並不違背其本意者，刑法第13條第2 項定
    有明文。又於金融機構開立之帳戶為個人理財之工具，申請
    開設存款帳戶並無特殊資格限制，一般民眾皆能自由申請，
    亦可同時在不同金融機構申請多數存款帳戶使用，且該等帳
    戶有一定金融交易目的及識別意義，具高度專有性，一般人
    皆有妥為保管帳戶資料，防止他人任意使用之認識，縱因特
    殊情況偶有交付他人使用之需，亦必深入瞭解用途後再行提
    供他人使用，方符常情，且依一般人之社會生活經驗，並無
    使用他人帳戶之必要，佐以近年來利用人頭帳戶詐騙之案件
    層出不窮，媒體及政府無不大力宣導，提醒注意，即若不以
    自己名義申請開立帳戶使用，反向他人蒐集或收購帳戶資料
    ，帳戶所有人應可預見其目的係為用以從事詐欺取財等財產
    上犯罪。被告為本件犯行時年約23歲，並自述其曾從事腳底
    按摩及推拿、早餐店等工作（見本院卷(二)第28頁），為智慮
    成熟，且具相當社會經驗之成年人，對於前揭詐欺集團成員
    取得其中國信託帳戶資料，可能用於詐欺取財，以逃避查緝
    一節，應有所預見，竟仍恣意提供中國信託帳戶資料供詐欺
    集團成員使用，其有幫助該詐欺集團成員實施詐欺取財犯行
    之不確定故意甚明。
(三)被告雖以前詞置辯，然查，衡諸一般社會生活經驗，如有貸
    款之需求，應會先行向金融機構詢問貸款之條件、利息計算
    方式，以尋求較為有利之貸款條件，並確認自己能否負擔利
    息支出；且無論自行或委請他人向金融機構申辦貸款，均須
    提出申請書並檢附在職證明、身分證明、財力及所得或擔保
    品之證明文件等資料，經金融機構徵信審核通過後，再辦理
    對保等手續，俟上開申請程序完成後始行撥款；縱有瞭解撥
    款帳戶之必要，亦僅須影印存摺封面或告知金融機構名稱、
    戶名及帳號即可，無須於申請貸款之際，即提供貸款轉帳帳
    戶之存摺，亦毋庸交付金融卡，更遑論提供金融卡密碼予貸
    款之金融機構或代辦人員；況辦理貸款每每涉及大額金錢之
    往來，申請人若非親自親理，衡諸常情，理應委請熟識或信
    賴之人代為辦理，若委請代辦公司，亦會審慎瞭解、確認該
    公司之名稱、地址及聯絡方式，以避免貸款金額為他人所侵
    吞。被告雖稱其並無申辦過貸款之經驗，惟依被告所述，其
    自95年、96年退伍後就到高雄工作，曾從事腳底按摩推拿、
    早餐店之工作，並欲創業經營路邊攤、早餐店（見本院卷(二)
    第28頁）；另觀被告申辦中國信託帳戶時，對於開戶資料表
    上個人基本資料、資產狀況、基本理財規劃、投資經驗與知
    識等欄位，均能為適切之填載（見98年度偵字第26598 號卷
    第27至28頁），顯非不具相當知識、毫無社會經驗之人；惟
    被告竟稱其未曾向銀行詢問過能否辦貸款，即將中國信託帳
    戶之存摺、提款卡交付予不知姓名年籍之人，並將中國信託
    帳戶提款卡之密碼告知對方，且一併交付富邦銀行帳戶之提
    款卡，不知對方係何代辦公司，亦不知對方是否為真的代辦
    公司、不知為何需要提供該等資料、無法聯絡該代辦公司云
    云（見警卷第2至5頁、98年度偵字第26598 號卷第74至75頁
    、本院卷(二)第27至28頁），顯與一般貸款過程迥異。且依被
    告所述，其交付上開中國信託帳戶之提款卡及密碼等資料，
    與對方電話聯繫約一個禮拜後，電話就打不通（見本院卷(二)
    第28頁背面），惟被告並未報警、未向中國信託商業銀行辦
    理掛失止付，迄至98年9 月21日始至中國信託商業銀行欲辦
    理存摺補發（見本院卷(一)第30頁背面），亦有悖於常情。
(四)再者，詐欺集團成員為方便收取贓款，並躲避檢警之追緝，
    而以他人之金融機構帳戶作為款項出入之用，衡諸常情，應
    會先取得帳戶所有人之同意，否則如使用詐騙所得之帳戶資
    料，一旦帳戶所有人發覺遭騙而辦理掛失，被害人所匯入之
    款項即會遭凍結而無法提領，帳戶所有人反可輕易辦理補發
    存摺、提款卡，變更印鑑及密碼，將帳戶內之款項提領一空
    ；詐欺集團成員既已違法大費周章設局詐取被害人財物，當
    無甘冒前述風險，利用騙取之帳戶資料供被害人轉帳匯款，
    為他人作嫁之理。至被告提出之電話通聯記錄（見本院卷(一)
    第25至27頁），僅能證明被告持用之0000000000號行動電話
    曾於98年9月8日至同年月18日間多次與0000000000號行動電
    話通聯，但無從證明通聯之確實對象、內容或用意為何，自
    無從以此遽認被告無幫助詐欺取財之不確定故意。綜上所述
    ，被告上開所辯顯係卸責之詞，不足採信，本件事證明確，
    被告犯行堪以認定，應予依法論科。
三、論罪科刑：
(一)按刑法上之幫助犯，係指以幫助之意思，對於正犯資以助力
    ，而未參與實施犯罪之行為者而言（最高法院49年台上字第
    77號判例參照）。被告基於幫助他人犯罪之不確定故意，將
    其所有之中國信託帳戶提款卡及密碼等資料交付他人，供他
    人作為詐欺取財之用，並未參與詐欺犯行構成要件之實施。
    是核被告所為，係犯刑法第30條第1項前段、第339條第1 項
    之幫助詐欺取財罪，依刑法第30條第2 項之規定，應按正犯
    之刑減輕之。被告以一幫助行為，幫助詐欺集團成員先後對
    被害人賴維翎、張沛瑀詐欺取財，侵害數個財產法益，係一
    行為觸犯數罪名，為想像競合犯，應依刑法第55條規定從一
    重之幫助詐欺取財罪論處（最高法院98年度台非字第30號判
    決意旨、臺灣高等法院暨所屬法院96年法律座談會研討結論
    參照）。又刑法第28條之共同正犯，係指2 人以上共同實行
    犯罪之行為者而言，幫助他人犯罪，並非實施正犯，在事實
    上雖有2 人以上共同幫助犯罪，要亦各負幫助罪責，而無適
    用該條之餘地，刑法上既無「共同幫助」之情，當亦無「幫
    助共同」之可言（最高法院33上字第793 號判例、95年度台
    上字第6767號判決意旨參照），附此敘明。再臺灣高雄地方
    法院檢察署檢察官以99年度偵字第9954號移送併案審理部分
    （即被害人張沛瑀部分），與業經起訴之被害人賴維翎部分
    有想像競合犯之裁判上一罪關係，本院自得併予審理。
(二)爰依卷附臺灣高等法院被告前案紀錄表等，審酌：被告為高
    職畢業之智識程度，前無刑事犯罪紀錄，提供中國信託帳戶
    供不法之徒使用，使詐欺取財之正犯得以隱匿真實身份，增
    添偵查犯罪之困難，被害人賴維翎、張沛瑀遭詐騙匯入被告
    帳戶之金額合計達15萬6 千元，所生危害非輕，以及被告犯
    後一再飾詞否認犯行，未見悔意，並審酌其犯罪動機、目的
    、生活狀況等一切情狀，量處如主文所示之刑，並諭知易科
    罰金之折算標準，以示懲儆。
據上論斷，應依刑事訴訟法第452條、第299條第1 項前段，刑法
第339條第1項、第30條第1項前段、第2項、第55條、第41條第1
項前段，刑法施行法第1條之1第1項、第2項前段，判決如主文。
本案經檢察官王巧玲到庭執行職務
中    華    民    國    99    年    12    月     8    日
                  刑事第十六庭 審判長法  官  吳俊龍
                                     法  官  羅立德
                                     法  官  陳蒨儀
上正本證明與原本無異。
如不服本判決應於收受送達後10日內向本院提出上訴書狀，並應
敘述具體理由；其未敘述上訴理由者，應於上訴期間屆滿後20日
內向本院補提理由書（均須按他造當事人之人數附繕本）「切勿
逕送上級法院」。告訴人或被害人如對於本判決不服者，應具備
理由請求檢察官上訴，其上訴期間之計算係以檢察官收受判決正
本之日期為準。
                                     書記官  呂慧娟
中    華    民    國    99    年    12    月    9     日
附錄本判決論罪法條：
刑法第339條第1項
意圖為自己或第三人不法之所有，以詐術使人將本人或第三人之
物交付者，處5 年以下有期徒刑、拘役或科或併科1 千元以下罰
金。

司法院資訊處製作；財團法人民間司法改革基金會備份。
